【裁判字號】    97,簡上,225
【裁判日期】    980331
【裁判案由】    詐欺
【裁判全文】
臺灣臺南地方法院刑事判決             97年度簡上字第225號
上訴人即被告  甲○○
                      2號6樓之5
輔   佐   人  乙○○
                      樓之5
上列上訴人因詐欺案件，不服本院97年度簡字第1012號中華民國
97年4月8日第一審判決（聲請簡易判決處刑書案號：臺灣臺南地
方法院檢察署96年度偵字第14731號），提起上訴，本院判決如
下：
    主  文
原判決撤銷。
甲○○無罪。
    理  由
一、公訴意旨略以：甲○○明知將自己之證件提供與他人申請行
    動電話並出售予他人使用，將可能遭詐騙集團利用作為犯罪
    工具，猶基於縱有人以其證件所申辦之行動電話實施財產犯
    罪亦不違背其本意之不確定故意，於民國95年8月間在臺南
    縣永康市路邊之7－11超商前，將身分證與健保卡交與年籍
    不詳之「陳盈如」與真實姓名年籍不詳之「林小姐」，並由
    其在臺灣大哥大電信公司預付卡申請書上申請人處親自簽立
    自己姓名，由「陳盈如」與「林小姐」向臺灣大哥大股份有
    限公司申辦行動電話0000000000號及遠傳電信公司、中華電
    信公司申辦共3支行動電話並以新臺幣（下同）1,200元之代
    價出售予真實姓名年籍不詳之「林小姐」與「楊先生」，並
    供其等所屬詐欺集團作為實行詐欺行為之工具。嗣該自稱「
    林小姐」、「楊先生」、「林先生」及其所屬之詐騙集團成
    員旋共同基於意圖為自己不法所有之犯意聯絡，先於報紙刊
    登現金卡、信用貸款之借款廣告，並留下甲○○名義所申辦
    之臺灣大哥大電話0000000000號以供聯絡，致趙慶輝於95年
    11月10日下午4時許撥打此電話與詐騙集團成員聯絡，並出
    售其合作金庫商業銀行北港分行（以下稱合作金庫北港分行
    ）開立帳號0000000000000號帳戶資料使用（趙慶輝詐欺部
    分於臺灣雲林地方法院審理中），因認被告甲○○涉犯刑法
    第339條第1項、第30條第1項之幫助詐欺罪嫌。
二、按被告未經審判證明有罪確定前，推定其為無罪；犯罪事實
    應依證據認定之，無證據不得認定犯罪事實，刑事訴訟法第
    154條定有明文。事實之認定，應憑證據，如未能發現相當
    證據，或證據不足以證明，自不能以推測或擬制之方法，為
    裁判基礎（最高法院40年台上字第86號判例要旨參照），此
    乃無罪推定原則及證據裁判主義之當然要求。認定犯罪事實
    ，所憑之證據，雖不以直接證據為限，間接證據亦包括在內
    ，然無論直接或間接證據，其為訴訟上之證明，須於通常一
    般之人均不致於有所懷疑，而得確信其為真實之程度者，始
    得據之為有罪之認定，倘其證明尚未達到此一程度，而有合
    理性懷疑之存在時，即無從為有罪之認定。刑事訴訟法第
    161條第1項規定：檢察官就被告犯罪事實，應負舉證責任，
    並指出證明之方法。因此，檢察官對於起訴之犯罪事實，應
    負提出證據及說服之實質舉證責任。倘其所提出之證據，不
    足為被告有罪之積極證明，或其指出證明之方法，無從說服
    法院以形成被告有罪之心證，基於無罪推定之原則，自應為
    被告無罪判決之諭知（最高法院76年台上字第4986號、92年
    台上字第128號判例要旨參照）。
三、公訴人認被告甲○○涉犯幫助詐欺罪嫌，無非係以被告提供
    身分證件及為他人簽名申請辦理手機門號，交付予他人使用
    ，應得以預見該不詳之人可能將其所提供之電話門號用於詐
    騙他人財物使用為其主要認定依據。惟查：
  (一)訊據被告甲○○堅決否認有何詐欺犯行，辯稱：某自稱「林
    小姐」及「楊先生」之人，在麥當勞借走她的證件，其並未
    前往申請手機門號，亦未取得1,200元之代價等語。
  (二)查被告甲○○為中度智能障礙者，有中華民國身心障礙手冊
    影本一份在卷可稽。經送請行政院衛生署嘉南療養院鑑定結
    果，認其知識累積較為不足，抽象思考、推理、問題解決能
    力皆不理想，所得全量表智商為51。根據國際疾病診斷分類
    第十版診斷標準，中度智能不足約等同於6到9歲智商，亦即
    此類個案雖在良好訓練下，可於庇護性環境維持簡單工作，
    但在社會與經濟問題的處理上，需要他人的指引與監護才不
    致出現問題。又根據臺灣精神醫學會司法精神醫學組建議之
    刑責判定準則，中度智能不足以致於認知及現實判斷能力或
    自我控制能力不足，屬於精神耗弱，亦即甲○○在其辨識行
    為違法或依其辨識而行為之能力，有顯著降低之情形。因此
    ，可推估甲○○在出借證件予他人是否會導致被利用於詐欺
    行為一事之判斷能力，因其智能水準限制，恐難以正常判斷
    等情，有同院98年2月6日嘉南司字第0980000620號函及所附
    精神鑑定報告書一份在卷可憑。被告甲○○既為中度智能障
    礙者，其操作智商僅與6到9歲孩童智商相同，欠缺與成年人
    相同之判斷能力，自不能苛求其具有判斷或預見出借身分證
    件予他人後果之能力。公訴人以一般成年人之智識、經驗、
    能力，認定被告甲○○具有預見他人持其證件或手機門號從
    事犯罪使用之能力，自有未合。
  (三)被告甲○○於偵查中固供稱：曾拿了身分證、印章給「楊先
    生」、「林小姐」之人，由「楊先生」、「林小姐」去申辦
    門號。對方給了1,200元等語。惟就到底辦了幾家電話公司
    門號、有無在申請書上簽名、由何人介紹認識「楊先生」、
    「林小姐」、每支電話門號賣多少錢、在何處交付身分證件
    予何人、交付何種身分證件等細節，於偵查及審理中所供，
    均不相符。參照其智能不足之精神狀況，自難以其上開具有
    瑕疵之自白，據為不利於被告之認定依據。
  (四)此外，復無其他積極證據可資證明被告甲○○有何幫助詐欺
    犯行，揆諸前揭法條規定及最高法院判例意旨，實難遽以幫
    助詐欺罪相繩。原審以被告甲○○罪證明確，而依上開規定
    逕對被告甲○○論罪科刑，自有未洽。被告甲○○上訴意旨
    否認犯罪，指摘原判決不當，為有理由。原判決既有前開違
    誤，自無可維持，應由本院撤銷原判決，諭知被告甲○○無
    罪之判決。
四、末按管轄第二審之地方法院合議庭受理簡易判決上訴案件，
    應依通常程序審理。其認案件有刑事訴訟第452條之情形者
    ，應撤銷原判決，逕依通常程序為第一審判決，法院辦理刑
    事訴訟簡易程序案件應行注意事項第14項訂有明文。次按地
    方法院簡易庭對被告為簡易判決處刑後，經提起上訴，而地
    方法院合議庭認應為無罪判決之諭知者，依同法第455條之
    1第3項準用第369條第2項規定意旨，應由該地方法院合議庭
    撤銷簡易庭之判決，改依第一審通常程序審判（最高法院91
    年度台非字第21號判決意旨參照）。本件既為第一審判決，
    檢察官如不服本判決，仍得於法定期間內，向管轄第二審法
    院提起上訴，附此敘明。
據上論斷，應依刑事訴訟法第455條之1第1項、第3項、第452條
、第364條、第369條第1項前段、第301條第1項，判決如主文。
本案經檢察官丙○○到庭執行職務。
中    華    民    國    98    年    3    月    31     日
                  刑事第一庭  審判長法  官  林英志
                                    法  官  林勝利
                                    法  官  彭喜有
以上正本證明與原本無異。
如不服本判決應於收受本判後10日內向本院提出上訴書狀，並應
敘述具體理由。其未敘述上訴理由者，應於上訴期間屆滿後20日
內向本院補提理由書狀（均須按他造當事人之人數附繕本）「切
勿逕送上級法院」。
                                    書記官  田富蓉
中    華    民    國    98    年    3    月    31     日


司法院資訊處製作；財團法人民間司法改革基金會備份。
